臺灣高等法院臺南分院刑事裁定
110年度毒抗字第601號
抗  告  人
即  被  告  陳玉麗
上列抗告人因違反毒品危害防制條例案件，不服臺灣臺南地方法
院中華民國110年6月30日裁定（110年度毒聲重字第5號），提起
抗告，本院裁定如下：
    主  文
原裁定撤銷。
檢察官之聲請駁回。
    理  由
一、原裁定意旨略以：臺灣臺南地方法院(下稱臺南地院)前已依
    聲請人即臺灣臺南地方檢察署檢察官之聲請，對臺南地院11
    0年度毒聲字第214號聲請強制戒治之確定裁定，於民國110
    年4月15日裁定重新審理，並停止強制戒治之執行，且已確
    定，自應重新審究檢察官聲請強制戒治當時之聲請有無理由
    ，並更為裁定。而抗告人即被告甲○○前因施用第二級毒品案
    件，經臺南地院以109年度毒聲字第283號裁定送觀察、勒戒
    後，認有繼續施用毒品之傾向，有法務部○○○○○○○○○○附設觀
    察勒戒所110年3月9日函暨所附「有無繼續施用毒品傾向評
    估標準紀錄表」及「有無繼續施用毒品傾向證明書」在卷足
    佐，經核閱無誤，是認檢察官聲請強制戒治並無不合，應予
    准許。至法務部嗣雖修正「有無繼續施用毒品傾向評估標準
    評分說明手冊」，就評分項目、前科紀錄有所調整，並於11
    0年3月26日生效，而抗告人依修正後之「有無繼續施用毒品
    傾向評估標準評分說明手冊」重新評估後，總計得分為45分
    ，未達60分，認無繼續施用毒品傾向，有法務部○○○○○○○○○○
    110年3月31日函暨所附「有無繼續施用毒品傾向評估標準紀
    錄表」及「有無繼續施用毒品傾向證明書」在卷可稽。惟判
    斷檢察官於110年3月10日提出強制戒治之聲請有無理由，應
    依照修正前之評分標準加以審酌，因前揭評分標準，核屬行
    政程序法第159條所規定之行政規則，並無刑罰之規定，並
    非刑法第2條所謂有變更之法律，自無刑法第2條第1項從輕
    原則之適用，故本案當然無法以修正後之評分標準較有利於
    抗告人，而謂可採用修正後之「有無繼續施用毒品傾向評估
    標準評分說明手冊」作為評分標準。綜上所述，本案經重新
    審理後，認檢察官於110年3月10日向臺南地院聲請強制戒治
    為有理由，應予准許，並更為裁定令抗告人入戒治處所強制
    戒治，其期間為6個月以上，至無繼續強制戒治之必要為止
    ，但最長不得逾1年等語。
二、被告抗告意旨略以：抗告人依法務部新修正之「有無繼續施
    用毒品傾向評估標準評分說明手冊」重新評估後，總計得分
    為45分，未達60分，認抗告人無繼續施用毒品之傾向，然臺
    南地院仍裁定抗告人應入戒治處所強制戒治，實有不當，為
    此不服提抗告，請求請求撤銷原裁定等語。
三、按觀察、勒戒後，檢察官或少年法院（地方法院少年法庭）
    依據勒戒處所之陳報，認受觀察、勒戒人無繼續施用毒品傾
    向者，應即釋放，並為不起訴之處分或不付審理之裁定；認
    受觀察、勒戒人有繼續施用毒品傾向者，檢察官應聲請法院
    裁定或由少年法院（地方法院少年法庭）裁定令入戒治處所
    強制戒治，其期間為6個月以上，至無繼續強制戒治之必要
    為止，但最長不得逾1年，毒品危害防制條例第20條第2項定
    有明文。次按勒戒處所應注意觀察受觀察、勒戒人在所情形
    ，經醫師研判其有或無繼續施用毒品傾向後，至遲應於觀察
    、勒戒期滿之15日前，陳報該管檢察官或少年法院（庭），
    觀察勒戒處分執行條例第8條第1項亦定有明文。依據上開規
    定，受觀察、勒戒人有無繼續施用毒品之傾向，係由醫師研
    判。而關於有無繼續施用毒品傾向之評估標準，法務部已於
    110年3月26日以法矯字第11006001760號函修正頒布「有無
    繼續施用毒品傾向評估標準紀錄表」、「有無繼續施用毒品
    傾向評估標準評分說明手冊」，上開評分說明手冊載明判定
    之原則：「受觀察勒戒人入所後，經過2週時間的觀察、勒
    戒，由處所及醫療人員依據其各項紀錄、資料及觀察勒戒期
    間之行為表現，加以評分。在勒戒人入所4-6週後，可再做
    一次評估以做必要之評分修正。每一大項皆有靜態因子與動
    態因子。先以靜態因子分數評分，靜態因子分數總分在60分
    （含）以上為『有繼續施用毒品傾向』；60分以下，與動態因
    子分數相加，如果總分在60分（含）以上，為『有繼續施用
    毒品傾向』」，又評估標準紀錄表及說明手冊中「前科紀錄
    與行為表現」之第1項及第3項之計分方式修正如下（餘無修
    正）：㈠第1項「毒品犯罪相關司法紀錄」：計分方式修正為
    每筆（次）5分，總分上限為10分；㈡第3項「其他犯罪相關
    紀錄」：計分方式修正為每筆（次）2分，總分上限為10分
    。是被告有無「繼續施用毒品傾向」，係依具體個案之臨床
    實務及相關事證等情綜合判定，有其相當之專業依據及標準
    ，且涉及專門醫學，又衡酌強制戒治之目的，係為協助施用
    毒品者戒斷毒品之心癮及身癮所為之一種保安處分類型，而
    該評估標準係將與判斷有無繼續施用傾向之相關因素加以列
    舉及量化，適用於每一位受觀察、勒戒處分之人，具一致性
    、普遍性、客觀性，以利執法者判定受勒戒人有無繼續施用
    毒品傾向。
四、經查：
㈠、按法院認為重新審理有理由者，應重新審理，更為裁定，毒
    品危害防制條例第20條之1第4項中段定有明文。又參照毒品
    危害防制條例第20條之1之立法理由，可知本條係針對勒戒
    及強制戒治之裁定，如發生有刑事訴訟法第420條所定事由
    時，而設之再審救濟途徑。既屬再審性質，則依刑事訴訟法
    第436條規定：「開始再審之裁定確定後，法院應依其審級
    之通常程序，更為審判」，及參照最高法院33年上字第1742
    號判例意旨：「原審於裁定開始再審後，既已依第二審之通
    常程序進行審判，則再審前之二、三兩審判決，已於開始再
    審之裁定確定後，失其效力，自應就上訴人等不服第一審判
    決所為之上訴有無理由，加以裁判」。查抗告人前因施用第
    二級毒品案件，經臺南地院以109年度毒聲字第283號裁定送
    觀察、勒戒後，認有繼續施用毒品之傾向，有法務部○○○○○○
    ○○○○110年3月9日高女戒衛字第11007000340號函及檢附之「
    有無繼續施用毒品傾向評估標準紀錄表」、「有無繼續施用
    毒品傾向證明書」(見原審卷第41-44頁)在卷足佐，嗣經檢
    察官聲請強制戒治後，於110年3月11日經臺南地院以110年
    度毒聲字第214號裁定，令抗告人入戒治處所強制戒治，其
    期間為6個月以上，至無繼續強制戒治之必要為止，但最長
    不得逾1年，且已確定；後檢察官對臺南地院110年度毒聲字
    第214號確定裁定聲請重新審理，於110年4月15日經臺南地
    院以110年度毒聲重字第5號裁定重新審理，並停止強制戒治
    之執行，且已確定在案等情，業經本院核閱上開案卷查明屬
    實，依前揭說明，前揭臺南地院110年度毒聲字第214號確定
    裁定，業已失其效力，自應重新審究檢察官聲請強制戒治之
    聲請有無理由，並更為裁定，合先敘明。
㈡、又按拘束人身自由之保安處分，其因法律變更而發生新舊法
    律之比較適用時，應依刑法第1條及第2條第1項規定，適用
    從舊從輕原則(最高法院96年度台非字第184號判決意旨參照
    )。再按法律，係指依中央法規標準法第4條之規定制定公布
    之法律而言，此觀憲法第170條之規定自明；惟法律內容不
    能鉅細靡遺，一律加以規定，其屬細節性、技術性之事項，
    法律自得授權主管機關以命令定之，俾利法律之施行，而無
    違於憲法第23條法律保留原則之要求，迭經司法院大法官會
    議解釋在案（釋字第443、716、719、738號解釋參照），行
    政主管機關基於法律授權，為達成授權目的，於合理範圍內
    本其職權頒布之職權命令，具法規命令性質（行政程序法第
    150條參照），具法律同等之效力；依毒品危害防制條例第2
    0條第2項規定：「觀察、勒戒後，檢察官或少年法院（地方
    法院少年法庭）依據勒戒處所之陳報...，認受觀察、勒戒
    人有繼續施用毒品傾向者，檢察官應聲請法院裁定或由少年
    法院（地方法院少年法庭）裁定令入戒治處所強制戒治，其
    期間為六個月以上，至無繼續強制戒治之必要為止。」；同
    條例第34條規定：「本條例施行細則，由法務部會同內政部
    、衛生福利部擬訂，報請行政院核定之。」；並據此條例第
    34條規定之授權，訂定毒品危害防制條例施行細則，該細則
    第12條第1、2項規定：「勒戒處所於受觀察、勒戒人經依本
    條例第二十條第一項規定觀察、勒戒後，應填具其有無繼續
    施用毒品傾向證明書，回報原移送機關，並於每月月終表報
    法務部。」、「前項有無繼續施用毒品傾向【證明書格式，
    由法務部定之】。」；法務部依前開施行細則之授權，訂定
    「有無繼續施用毒品傾向證明書」，並於101年1月3日以法
    矯字第1000600160號頒布修正格式（2011年12月版），該格
    式載明：「貳、判斷準則（詳見說明手冊），項目及評分：
    前科紀錄與行為表現，臨床評估，社會穩定度；小計（靜態
    因子、動態因子），總分。參、綜合判斷☐有繼續施用毒品
    傾向☐無繼續施用毒品傾向。」；同時修正「有無繼續施用
    毒品傾向評估標準評分說明手冊」及「有無繼續施用毒品傾
    向評估標準紀錄表」；前開格式證明書（「有無繼續施用毒
    品傾向證明書」及所載判斷準則之「有無繼續施用毒品傾向
    評估標準評分說明手冊」及「有無繼續施用毒品傾向評估標
    準紀錄表」）為層層授權主管機關制定之細節性、技術性規
    定，依前開說明，均屬主管機關本於授權而頒布具法規命令
    性質之職權命令，依前開說明，自具法律之效力。而強制戒
    治，乃拘束身體、自由之保安處分，依前揭說明，其因法律
    變更而發生新舊法律之比較適用時，仍應刑法2條第1項規定
    ，適用從舊從輕原則。查關於有無繼續施用毒品傾向之評估
    標準，法務部已於110年3月26日以法矯字第11006001760號
    函修正頒布「有無繼續施用毒品傾向評估標準紀錄表」、「
    有無繼續施用毒品傾向評估標準評分說明手冊」，又評估標
    準紀錄表及說明手冊中「前科紀錄與行為表現」之第1項及
    第3項之計分方式修正如下（餘無修正）：㈠第1項「毒品犯
    罪相關司法紀錄」：計分方式修正為每筆（次）5分，總分
    上限為10分，原為每筆（次）10分，總分不設上限；㈡第3項
    「其他犯罪相關紀錄」：計分方式修正為每筆（次）2分，
    總分上限為10分，原為每筆（次）2分，總分不設上限（按
    上開2項均為靜態因子)；另關於有無繼續施用毒品傾向之認
    定分數並無修正，均先以靜態因子分數評分，靜態因子分數
    總分在60分（含）以上為「有繼續施用毒品傾向」；60分以
    下，與動態因子分數相加，如果總分在60分（含）以上，為
    「有繼續施用毒品傾向」。準此，經比較新、舊法之結果，
    修正後之規定較有利於抗告人，依刑法第2條第1項但書規定
    ，自應適用修正後「有無繼續施用毒品傾向評估標準紀錄表
    」、「有無繼續施用毒品傾向評估標準評分說明手冊」，據
    以認定抗告人有無繼續施用毒品之傾向。
㈢、抗告人前因施用第二級毒品案件，經臺南地院以109年度毒聲
    字第283號裁定送觀察、勒戒，經送法務部○○○○○○○○○○附設
    勒戒處所執行觀察、勒戒，抗告人於執行觀察、勒戒期間，
    前經法務部○○○○○○○○○○附設勒戒所於110年2月24日評定結果
    ，固認抗告人總分為115分(靜態因子112分、動態因子3分)
    ，有繼續施用毒品傾向，有法務部○○○○○○○○○○110年3月9日
    高女戒衛字第11007000340號函及檢附之「有無繼續施用毒
    品傾向評估標準紀錄表」、「有無繼續施用毒品傾向證明書
    」(見原審卷第41-44頁)；惟經同所依據法務部於110年3月2
    6日修正之評估標準重新評定之結果，合計總分為45分（靜
    態因子42分〈評估標準紀錄表誤載為41分〉評估，動態因子3
    分），是依上開修正後之評估標準，抗告人總分並未達60分
    ，而經評定為「無繼續施用毒品傾向」，有法務部○○○○○○○○
    ○○110年3月31日高女戒衛字第11007001580號函及檢附之「
    有無繼續施用毒品傾向評估標準紀錄表」、「有無繼續施用
    毒品傾向證明書名單〈備註：無繼續施用毒品傾向〉」(見原
    審卷第35-37頁)在卷可憑，經核評分結果並無違誤，是依上
    所述，抗告人經依修正後之評估標準加以評定，其評定結果
    為「無繼續施用毒品傾向」，從而檢察官以110年3月26日修
    正前之評分標準認為抗告人有繼續施用傾向，自非妥適。
五、綜上所述，原審逕依上揭修正前之評分標準，裁准檢察官之
    聲請，容有未洽，抗告意旨以依修正後之評分標準，其已無
    繼續施用毒品傾向，然原審仍裁定其應入戒治處所強制戒治
    ，實有不當，為有理由，自應由本院將原裁定撤銷，且為免
    發回原審重新裁定徒增司法資源之浪費，故逕為駁回檢察官
    聲請之裁定。
六、據上論斷，應依刑事訴訟法第413條，裁定如主文。
中　　華　　民　　國　　110 　年　　7 　　月　　30　　日
                  刑事第四庭    審判長法  官  郭玫利
                                      法  官  曾子珍
                                      法  官  陳金虎
以上正本證明與原本無異。
不得再抗告。
　　　　　　　　　　　　　　　　　　　書記官  蘇文儀　
中　　華　　民　　國　　110 　年　　7 　　月　　30　　日